【裁判字號】    89,上,332
【裁判日期】    891011
【裁判案由】    拆屋還地
【裁判全文】
臺灣高等法院臺中分院民事判決      八十九年度上字第三三二號
      上  訴  人  甲○○○
      訴訟代理人  陳燦奇
      被 上訴 人  台中市政府
      法定代理人  張溫鷹
      訴訟代理人  郭明仁律師
右當事人間請求拆屋還地事件，上訴人對於中華民國八十九年五月十五日臺灣臺中地
方法院第一審判決（八十九年度訴字第二四○號），提起上訴，本院判決如左：
      主      文
上訴駁回。
第二審訴訟費用由上訴人負擔。
本判決主文第三項命上訴人給付金額減縮為上訴人應給付被上訴人新臺幣拾陸萬壹
仟捌佰壹拾伍元，及自民國八十九年一月廿五日起至清償日止，按週年利率百分之五
計算之利息，暨自民國八十九年一月廿五日起至交還土地日止，按月給付被上訴人新
臺幣陸仟捌佰捌拾柒元計算之損害金。
      事      實
甲、上訴人方面：
  一、聲明及陳述：除與原判決記載相同者，茲引用之外，補稱：
      上訴人未於言詞辯論期日到場，據其提出之書狀聲明求為判決：(一)原判決不利
      於上訴人部分廢棄。(二)右開廢棄部分被上訴人在第一審之訴駁回。(三)第一、二
      審訴訟費用由被上訴人負擔。其陳述略稱：被上訴人請求不當得利，因每年地
      價不同，原判決均以現在申報地價為標準計算，不合理。
乙、被上訴人方面：
  一、聲明：求為判決如主文所示。
  二、陳述：除與原判決記載相同者，茲引用之外，補稱：
    一關於相當於租金之損害，經重行計算如次：
      (一)正義段四小段七－一四號土地部分：上訴人占用九平方公尺，民國（下同）
        八十四年、八十五年兩年，每平方公尺申報地價均為一二、二八五元，以百
        分之十列計二年損害金為：
        12,285元×9×10%×2=22,113元
        八十六年、八十七年、八十八年，每平方公尺申報地價均為一七、九三八元
        ，亦同以百分之十列計三年損害金：
        17,938元×9×10%×3=48,432元
        五年合計為七○、五四五元。
        22,113元+48,432元=70,545元
      (二)正義段七－一七號土地部分：上訴人占用三十五平方公尺，八十四、八十五
        年之申報地價每平方公尺均為一三、一一○元，以百分之十列計二年損害金
        為：
        13,110元×34×10%×2=91,770元
        八十六年、八十七年、八十八年每平方公尺申報地價為一九、○○○元，以
        百分之十列計三年損害金為:
        19,000元×35×10%×3=199,500元
        五年合計為二九一、二七○元
        91,770元+199,500元=291,270元
      (三)兩筆五年損害金為三六一、八一五元。
        70,545元+291,270元=361,815元
      (四)原判決第二項主文中原聲明願縮減為三六一、八一五元。
    二上訴人自認伊擁有建物所有權，對系爭建物亦當然有處分權，其坐落基地為無
      權占有，當然負拆除返還被上訴人之責，原判決即無違誤可言，至於南區公所
      縱見證建物買賣，但並未同意亦無權同意土地供上訴人使用。
  三、證據：提出地價證明四張為證。
      理      由
一、按起訴狀送達後，原告不得將原訴變更或追加他訴，但擴張或減縮應受判決事項
    之聲明者，不在此限，民事訴訟法第二百五十五條第一項但書第三款定有明文。
    本件原告減縮原判決第二項主文中之不當得利請求金額為三十六萬一千八百十五
    元，毋庸經上訴人之同意，應予准許。
二、上訴人經合法通知，未於言詞辯論期日到場，核無民事訴訟法第三百八十六條所
    列各款情形，准依被上訴人之聲請，由其一造辯論而為判決。
三、被上訴人主張坐落臺中市○區○○段四小段七之十四號，地目建，面積九平方公
    尺；及同小段，地目建，面積三十五平方公尺，為國有土地，交由被上訴人管理
    ，上開土地為上訴人所占用，發現該土地上房屋為訴外人蔡添發建造，蔡某死亡
    後，由其子蔡境村轉讓與上訴人，上訴人於買受該房屋占有至今之事實，業據其
    提出土地登記謄本二份、地籍圖乙份為證，上訴人對上開事實亦不爭執，並提出
    建築改良物買賣所有權移轉契約書一份、台中市政府六十二年、六十三年契稅繳
    納通知書各一份附卷為證，另經原審到場勘驗，製有勘驗筆錄外，尚有台中市中
    山地政事務所複丈成果圖附卷足參，堪信屬實。
四、上訴人雖抗辯：（一）系爭房屋是由前手蔡鏡村之父親於四十年十二月起造，於
    六十二年九月三十日由蔡鏡村移轉給上訴人，並經台中市南區公所監證；（二）
    被告所占用之土地並未占有系爭土地之全部，於六十二年係以合法方式購得地上
    權，買賣過程被上訴人沒有提出異議，也沒有提出租金要求，故上訴人可主張時
    效抗辯，(三)按申報地價百分之十計算不當得利太高，且每年申報地價不同，原判
    決未斟酌。更何況上訴人已可以時效取得土地登記請求權云云，並以其所提出建
    築改良物買賣所有權移轉契約書一份、台中市政府六十二年、六十三年契稅繳納
    通知書各一份附卷為證。
五、按所有人對於無權占有或侵奪其所有物者，得請求返還之，民法七百六十七條定
    有明文，是被上訴人主張所有物返還請求權，僅需被上訴人具有所有人之身份地
    位，上訴人現無權占有即符合要件，是本件土地所有人為中華民國，被上訴人為
    管理者，自可本於所有權人之地位向上訴人為主張，而上訴人既不否認其占用系
    爭土地，復又未能提出其有權占用上開土地之權利證明，被上訴人自可依據上開
    規定，對上訴人為請求，至於台中市南區公所之監證，僅監證上訴人與案外人蔡
    鏡村間之房屋買賣為真實，並非代表被上訴人默示同意上訴人占用系爭土地，進
    而可據此主張其係有權占用；次按物上請求權，除法律另有規定外，以所有人或
    占有人始得行使之，此觀之民法第七百六十七條、第九百六十二條之規定自明，
    地上權人既無準用民法第七百六十七條規定之明文，則其行使物上請求權，自以
    設定地上權為前提，最高法院五十二年台上第九○四號著有判例可稽，是上訴人
    雖辯稱其可因時效取得地上權之土地登記請求權，縱認其有此項請求權，然畢竟
    僅係得請求登記之權利，揆諸上開說明，並非可謂其即取得地上權，而可直接對
    抗被上訴人。次按，已登記之不動產所有人之回復請求權，無民法第一百二十五
    條消滅時效之適用，司法院大法官會議釋字第一○七號著有解釋，經查，系爭坐
    落臺中市○區○○段四小段七之十四號及同小段七之十七號土地分別於四十年四
    月十六日及同年十月十六日登記為中華民國所有，此有被上訴人提出之土地登記
    謄本二紙可參，是上開二筆土地既經登記，被上訴人主張所有物回復請求權，上
    訴人自無從為消滅時效之抗辯，綜此，上訴人所辯以上各點均不足採信，從而被
    上訴人本所有物返還請求權請求如其聲明第一項所示，即有理由，應予准許。至
    於上訴人抗辯每年土地申報地價不同，不當得利之金額亦應依照每年申報地價計
    算等語，經查：正義段四小段七之十四號土地部分，上訴人占用九平方公尺，八
    十四年、八十五年兩年每平方公尺申報地價均為一萬二千二百八十五元，八十六
    年、八十七年、八十八年，每平方公尺申報地價均為一萬七千九百三十八元；正
    義段七之十七號土地部分，上訴人占用三十五平方公尺，八十四年、八十五年之
    申報地價每平方公尺均為一萬三千一百一十元，八十六年、八十七年、八十八年
    每平方公尺申報地價為一萬九千元，此有地價證明書四紙附卷可按。是上訴人此
    部分之主張，應可採取，惟被上訴人亦不予爭執，同意上訴人此項主張予以減縮
    請求為三十六萬一千八百十五元，先予說明。
六、按無法律上之原因而受有利益，致他人受損害者，應返還其利益，民法第一百七
    十九條定有明文，上訴人自六十二年即占有被上訴人之土地，即受有占有土地之
    利益，並影響被上訴人公所員工及洽公民眾安全甚鉅，上訴人復未能提出其對被
    上訴人有何法律上之原因得占有系爭土地，是被上訴人自得依土地法第一百零五
    條準用第九十七條第一項請求，參酌原審至現場勘驗之結果：系爭建物係磚造一
    、二樓房屋，位於台中市南區公所辦公室之東南側，南區公所面臨十米道路，前
    方開立一家代書事務所及肯尼士公司，餘為住家，由南區○○○○○路約距離三
    至四十公尺等現場土地利用之情形，認應以相當於土地申報地價總額年息百分之
    十之賠償金計算為妥，則按臺中市○區○○段四小段七之十四號及同小段七之十
    七號之申報地價已如上述，則按其申報地價年息百分之十計算五年之損害金即為
    三十六萬一千八百十五元。其計算公式如下：
  (一)正義段四小段七之十四號土地部分：上訴人占用九平方公尺，八十四、八十五年
    二年，每平方公尺申報地價均為一萬二千二百八十五元，以百分之十列計二年損
    害金為：
    12285元×9×10%×2=22113元
    八十六年、八十七年、八十八年，每平方公尺申報地價均為一萬七千九百三十八
    元，亦同以百分之十列計三年損害金為：
    17938元×9×10%×3=48432元
    五年合計為七萬零五百四十五元。
    22113元+48432元=70545元
  (二)正義段七之十七號土地部分：上訴人占用三十五平方公尺，八十四年、八十五年
    之申報地價每平方公尺均為一萬三千一百一十元，以百分之十列計二年損害金為
    ：
    13110元×35×10%×2=91770元
    八十六年、八十七年、八十八年每平方公尺申報地價為一萬九千元，以百分之十
    列計三年損害金為：
    19000元×35×10%×3=199500元
    五年合計為二十九萬一千二百七十元。
    91770元+199500元=291270元
  (三)兩筆五年損害金為三十六萬一千八百十五元。
    70545元+291270元=361815元。
    從而被上訴人請求自起訴狀繕本送達日回溯五年，其金額共計三十六萬一千八百
    十五元，及自起訴狀繕本送達翌日（即八十九年一月二十五日）起至清償日止，
    按週年利率百分之五計算之利息，暨自同日起至交還前開土地日止，按月給付被
    上訴人相當於租金額之損害金六千八百八十七元（即二筆土地現在申報地價總額
    年息百分之十，即82644元÷12=6887元 ）亦屬相當，應予准許。
七、又遷讓房屋，非立時可為，本院斟酌實際情況，認為以定履行期間三個月為適當
    。
八、從而被上訴人本於所有物返還請求權及不當得利之法律關係，請求上訴人拆屋交
    地並給付損害金，為有理由，應予准許。是則原審判命上訴人拆屋還地及定履行
    期間三個月，並給付三十六萬一千八百十五元部分及自八十九年一月二十五日至
    清償日止，按週年利率百分之十計算之利息（此部分已據被上訴人減縮，故原判
    決所載金額應減縮如主文第三項所載）暨自八十九年一月二十五日起至交還土地
    日止，按月給付被上訴人六千八百八十七元計算之損害金，並為假執行之宣告，
    依法並無不合，上訴意旨指摘原判決不當，求為廢棄改判，為無理由，應予駁回
    。
九、據上論結，本件上訴為無理由，依民事訴訟法第四百四十九條第一項、第七十八
    條、第三百八十五條第一項前段，判決如主文。
中      華      民      國    八十九    年      十      月     十一     日
~B1民事第三庭審判長法  官  陳照德
~B2                法  官  陳成泉
~B3                法  官  曾謀貴
右為正本係照原本作成。
如對本判決上訴，須於收受判決送達後二十日內向本院提出上訴書狀，其未表明上訴
理由者，應於提出上訴後二十日內向本院提出上訴理由書（須按他造人數附具繕本）
，並繳納送達用雙掛號郵票拾份（每份參拾肆元）。
上訴時應提出委任律師或具有律師資格之人之委任狀；委任有律師資格者，另應附具
律師及格證書及釋明委任人與受任人有民事訴訟法第四百六十六條之一第一項但書或
第二項（詳附註）所定關係之釋明文書影本。
~B                書記官  林振甫
中      華      民      國    八十九     年       十      月    十二    日
附註：
民事訴訟法第四百六十六條之一（第一項、第二項）
對於第二審判決上訴，上訴人應委任律師為訴訟代理人。但上訴人或其法定代理人具
有律師資格者，不在此限。
上訴人之配偶、三親等內之血親、二親等內之姻親，或上訴人為法人、中央或地方機
關時，其所屬專任人員具有律師資格並經法院認為適當者，亦得為第三審訴訟代理人
。
                                                                        Ｙ


司法院資訊處製作；財團法人民間司法改革基金會備份。
